【裁判字號】    95,上易,62
【裁判日期】    951227
【裁判案由】    塗銷所有權移轉登記
【裁判全文】
臺灣高等法院高雄分院民事判決          95年度上易字第62號
上  訴  人  中華商業銀行股份有限公司
法定代理人  甲○○
訴訟代理人  郭福三律師
被上訴人    丁○○
                        8號
            乙○○
上列當事人間請求塗銷所有權移轉登記事件，上訴人對於民國95
年3 月3 日臺灣屏東地方法院94年度訴字第186 號第一審判決提
起上訴，本院於95年12月13日言詞辯論終結，判決如下：
    主  文
上訴駁回。
第二審訴訟費用由上訴人負擔。
    事實及理由
一、上訴人起訴主張：訴外人威譯實業有限公司（下稱威譯公司
    ）邀同被上訴人乙○○為連帶保證人，於民國93年11月15日
    向上訴人借款新臺幣（下同）160 萬元，惟威譯公司於94年
    1 月15日起即不依約還本繳息，尚有本金152 萬3092元及應
    付之利息暨違約金未為清償，乙○○依連帶保證契約關係，
    自應與威譯公司對上訴人負連帶清償責任。詎乙○○為逃避
    上開債務，竟與被上訴人丁○○基於通謀虛偽之意思表示，
    以買賣為由，於94年2 月2 日將乙○○所有坐落屏東縣新園
    鄉○○段332 地號、面積210 平方公尺之土地，及其上建號
    160 號即門牌號碼屏東縣新園鄉○○路105 之3 號建物（下
    稱系爭房地）之所有權移轉登記予丁○○。然查，被上訴人
    間關於系爭房地之買賣契約係在93年11月4 日簽訂，而乙○
    ○與其前手林淑華間關於系爭房地之買賣契約卻係在同年月
    6 日始簽訂，顯與常情不符，足見被上訴人間之買賣契約係
    屬事後通謀而訂定。且乙○○係向其前手林淑華以190 萬
    200 元之價格買進系爭房地，惟卻能以高出原價格甚多之
    280 萬元出賣與丁○○，則被上訴人間就系爭房地之買賣價
    金，亦與常情相悖。又丁○○雖稱其有交付借款120 萬元與
    乙○○，惟上開120 萬元係由訴外人明輝股份有限公司（下
    稱明輝公司）付款，並非由丁○○出借與乙○○，況被上訴
    人間亦無借據或本票等借款之擔保，益見該120 萬元係被上
    訴人事後通謀虛偽合意為買賣系爭房地之價金。為此，爰本
    於通謀虛偽意思表示及民法第113 條所定回復原狀之法律關
    係，以先位聲明求為判決：(一)確認被上訴人間就系爭房地所
    為之買賣關係不存在。(二)丁○○應將系爭房地於94年2 月2
    日所為之所有權移轉登記，予以塗銷。縱認被上訴人間之買
    賣行為非屬通謀虛偽意思表示，惟乙○○以其所有之系爭房
    地移轉登記予丁○○，亦屬侵害上訴人之債權，上訴人併以
    備位聲明，依民法第244 條第2 項規定，聲明求為判決：(一)
    被上訴人間就系爭房地所為之買賣契約行為及所有權移轉登
    記行為，均應予撤銷。(二)丁○○應將系爭房地於94年2 月2
    日所為之所有權移轉登記，予以塗銷。
二、被上訴人則以：系爭房地原係乙○○之父親及大哥所有，因
    遭拍賣而由林淑華拍定，乙○○遂向丁○○借款120 萬元，
    以190 萬200 元向林淑華買回系爭房地。嗣因乙○○無法向
    銀行貸得餘款而無力購買，才與丁○○協議將系爭房地出賣
    與丁○○，二人並訂立買賣契約，約定買賣價金為280 萬元
    ，除先前丁○○出借與乙○○之借款120 萬元外，丁○○並
    陸續支付乙○○150 萬元及10萬元之買賣價金，故被上訴人
    間就系爭房地確有買賣關係存在等語，資為抗辯。並一致聲
    明駁回上訴人之訴。
三、原審為上訴人敗訴之判決，上訴人不服，提起上訴，於本院
    以先位聲明求為判決：(一)原判決廢棄。(二)確認被上訴人間就
    系爭房地所為之買賣關係不存在。(二)丁○○應將系爭房地於
    94年2 月2 日所為之所有權移轉登記，予以塗銷。併以備位
    聲明求為判決：(一)被上訴人間就系爭房地所為之買賣契約行
    為及所有權移轉登記行為，均應予撤銷。(二)丁○○就系爭房
    地於94年2 月2 日所為之所有權移轉登記，應予塗銷。被上
    訴人則聲明駁回上訴。
四、兩造對下列事項不予爭執，並有借款契約及授信約定書（原
    審卷第7-8 頁）、系爭房地之登記謄本暨異動索引（原審卷
    第13-16 頁）、被上訴人間之不動產買賣契約書（原審卷第
    29-34 頁）、土地登記申請書（原審卷第61-65 頁）、乙○
    ○與林淑華間之不動產買賣契約書（本院卷第48-54 頁）等
    件在卷可稽，堪信為真實：
  (一)乙○○係威譯公司向上訴人借款之連帶保證人，威譯公司於
    93年11月15日向上訴人借款160 萬元，惟威譯公司於94年1
    月15日起即不依約還本繳息，尚有本金152 萬3092元及應付
    之利息、違約金未為清償。乙○○依連帶保證契約關係，應
    與威譯公司對上訴人負連帶清償責任。
  (二)乙○○於93年11月6 日與其前手林淑華就系爭房地訂立買賣
    契約，買賣價金為190 萬200 元，並於93年11月17日辦妥所
    有權移轉登記。
  (三)乙○○於94年2 月2 日以買賣為原因，將系爭房地辦理所有
    權移轉登記予丁○○。
五、兩造之爭點：
  (一)被上訴人間就系爭房地所為之買賣行為，是否均有買賣之合
    意而為真正？是否為通謀虛偽買賣而無效？
  (二)被上訴人間就系爭房地之買賣行為，是否為詐害上訴人債權
    之行為？上訴人依民法第244 條第2 項之規定請求撤銷被上
    訴人間就系爭房地之買賣行為，是否有理由？
六、被上訴人間就系爭房地所為之買賣行為，是否均有買賣之合
    意而為真正？是否為通謀虛偽買賣而無效？
  (一)按第三人主張表意人與相對人通謀而為虛偽意思表示者，該
    第三人應負舉證之責。且民法第87條第1 項所謂通謀虛偽意
    思表示，乃指表意人與相對人互相故意為非真意之表示而言
    ，故相對人不僅須知表意人非真意，並須就表意人非真意之
    表示相與為非真意之合意，始為相當，若僅一方無欲為其意
    思表示所拘束之意，而表示與真意不符之意思者，尚不能指
    為通謀而為虛偽意思表示，在贈與或買賣契約，亦不能僅因
    契約當事人間有特殊親誼關係或價金之交付不實，即謂該贈
    與或買賣係通謀虛偽成立。最高法院48年台上字第29號判例
    及同院86年度台上字第3865號判決意旨足資參照。
  (二)上訴人雖主張：被上訴人間之系爭房地買賣契約，係在93年
    11月4 日簽訂，而乙○○與前手林淑華間之買賣契約卻在同
    年月6 日才簽訂，顯與常情不符。且乙○○係以190 萬200
    元之價格向林淑華買進系爭房地，惟卻能以高出原價格甚多
    之280 萬元出賣與丁○○，亦與常情相悖云云。惟查，乙○
    ○於93年11月6 日與其前手林淑華就系爭房地訂立買賣契約
    ，買賣價金為190 萬200 元，並於93年11月17日辦妥所有權
    移轉登記；嗣乙○○再於94年2 月2 日以買賣為原因，將系
    爭房地辦理所有權移轉登記予丁○○等情，為兩造所不爭，
    並有系爭房地之登記謄本暨異動索引（原審卷第13-16 頁）
    、被上訴人間之不動產買賣契約書（原審卷第29-34 頁）、
    土地登記申請書（原審卷第61-65 頁）、乙○○與林淑華間
    之不動產買賣契約書（本院卷第48-54 頁）等件在卷可稽，
    如上所述。且證人即承辦系爭房地二次買賣擬約及辦理移轉
    登記之代書丙○○於本院審理時已證稱：乙○○與林淑華間
    之私契在93年11月6 日簽定，公契簽立的時間則是在93年11
    月8 日，至於被上訴人間訂立買賣私契之日期為何寫93年11
    月4 日伊不清楚，但是公契的日期是在94年1 月25日，故被
    上訴人間關於系爭房地之買賣不可能在乙○○與林淑華間之
    買賣之前等語（本院卷第138-140 頁）。參以乙○○與林淑
    華就系爭房地訂立買賣契約後，係於93年11月17日辦妥所有
    權移轉登記；嗣乙○○再於94年2 月2 日以買賣為原因，將
    系爭房地辦理所有權移轉登記予丁○○等情，已如上所述，
    則系爭房地辦理移轉登記之先後順序，亦與乙○○所辯及證
    人丙○○之證詞一致，尚難以被上訴人間之系爭房地買賣契
    約，係在93年11月4 日簽訂，而乙○○與林淑華間之買賣契
    約卻在同年月6 日才簽訂為由，認因與常情不符，而認被上
    訴人間關於系爭房地之買賣係屬通謀虛偽意思表示。況乙○
    ○已辯稱：伊與丁○○之買賣契約書上寫93年11月4 日，係
    因伊於該日收到丁○○交付之台中商業銀行大肚分行120 萬
    元之本行支票，所以契約日期才寫該日等語，核與台中商業
    銀行大肚分行函覆原審所檢附之本行支票申請書及該120 萬
    元本行支票之影本記載之情形相符（原審卷第101-102 頁）
    ，堪信為真實。故尚難以被上訴人間關於系爭房地買賣契約
    所簽立之日期，係在乙○○向林淑華買受系爭房地之前，即
    遽謂被上訴人間關於系爭房地之買賣係屬通謀虛偽買賣。
  (三)又被上訴人間關於系爭房地買賣之價金280 萬元，共分3 次
    給付。第1 次丁○○交付之120 萬元，係以丁○○任總經理
    之明輝公司在台中商業銀行大肚分行所開設之帳戶，而以該
    分行93年11月4 日之本行支票支付，並由乙○○直接交由代
    書丙○○代為處理之事實，此有台中商業銀行大肚分行94年
    12月20日中大肚字第0940240039 8號函及所檢附之本行支票
    申請書及該120 萬元本行支票影本在卷可稽（原審卷第101-
    102 頁），如上所述。第2 次之150 萬元，則係由丁○○於
    94年1 月10日自其台中商業銀行烏日分行之帳戶，直接匯款
    入乙○○於合作金庫所開立之帳戶，亦有丁○○提出之台中
    商業銀行帳戶明細（原審卷第26 -27頁）及乙○○提出之合
    作金庫銀行帳戶明細（原審卷第88-89 頁）在卷可稽。至於
    第3 次之10萬元，則係丁○○於94年2 月3 日以現金支付予
    乙○○之事實，復有丁○○於該日提領現金10萬元之提款記
    錄在卷可資參憑（原審卷第27頁）。足認被上訴人辯稱：渠
    等關於系爭房地之買賣確屬真正，並有交付資金之紀錄等情
    ，堪予採信。上訴人雖主張被上訴人間曾有多筆資金往來，
    無法以此確認上開3 筆資金交易係基於系爭房地之買賣而來
    ，且第1 次資金120 萬元係出自於明輝公司之帳戶，並非丁
    ○○所支出云云。惟查，丁○○係擔任明輝公司負責人兼總
    經理之事實，為上訴人所不爭（本院卷第124 頁、第143 頁
    ），則丁○○自明輝公司之帳戶中支付該120 萬元，亦難謂
    有何不符常情之處。且被上訴人間關於系爭房地買賣契約書
    係於93年11月4 日簽訂，於94年2 月2 日辦理移轉登記，如
    上所述，除第1 次資金之交付係與簽約日同時以台中商業銀
    行大肚分行之本行支票支付外，被上訴人間之第2 、3 次資
    金交付，分別係94年1 月10日及94年2 月3 日，均與渠等間
    關於系爭房地買賣簽約及辦理移轉登記之時間緊接，則丁○
    ○上開3 次資金之支出，顯均係為買受系爭房地所為。上訴
    人空言否認，並主張無法以此確認上開3 筆資金交易係基於
    系爭房地之買賣而來云云，自不足採信。
  (四)上訴人雖又主張乙○○向前手林淑華購買系爭房地之價格僅
    190 萬200 元，惟丁○○向乙○○購買之價格卻高達280 萬
    元，顯屬過高，有違一般市場交易價格云云。惟按房地價格
    之決定，係取決於買賣雙方之交情、熟稔度、彼此對市場價
    格之認知及買受人之經驗及感受等，並非相同地點、面積之
    房屋，於出賣時之價格均屬完全相同，只要買賣雙方對此價
    格均能接受，交易即可成立，此乃自由市場經濟下之自然情
    況。且系爭房地係林淑華向法院以160 萬200 元拍定而來，
    業據證人丙○○證述甚詳（本院卷第143 頁），而法拍屋之
    價格多半又低於市場行情，此為眾所週知之事實。故丁○○
    購買系爭房地之價格雖高出乙○○向前手所購買之價格約90
    萬元，惟此為丁○○對於系爭房地價值之判斷，難謂有何與
    一般市場交易行情相悖之處。況乙○○因需錢恐急，而以較
    高價格出售系爭房地，其資產因而增加，對於身為債權人之
    上訴人而言，反而有較多受償之機會，實難以被上訴人間關
    於系爭房地之價格稍高，即謂被上訴人間關於系爭房地之買
    賣係屬通謀虛偽表示。
  (五)綜上，被上訴人間就系爭房地之買賣，確有買賣之合意且有
    金錢移轉行為。上訴人迄未能就被上訴人間，如何就系爭房
    地之買賣有何通謀而為虛偽意思表示之情形，舉證以證明之
    ，尚難以丁○○買受系爭房地之價格稍高，且買賣當事人間
    為好友之情誼關係，即率爾謂該買賣係屬通謀虛偽成立。此
    外，上訴人復未能提出積極證據證明被上訴人間之買賣行為
    及所有權移轉行為係屬通謀虛偽意思表示，則其主張被上訴
    人間關於系爭房地之買賣係屬通謀虛偽表示云云，自非可採
    。
七、被上訴人間就系爭房地之買賣行為，是否為詐害上訴人債權
    之行為？上訴人依民法第244 條第2 項之規定請求撤銷被上
    訴人間就系爭房地之買賣行為，是否有理由？
  (一)按債務人所為之有償行為，於行為時明知有損害於債權人之
    權利者，以受益人於受益時亦知其情事者為限，債權人得聲
    請法院撤銷之。民法第244 條第2 項定有明文。且債權人對
    於債務人所為之有償行為，如欲聲請法院予撤銷，必先證明
    自己之權利係因該項行為致受損害而後可，否則即無撤銷權
    行使之可言。最高法院48年台上字第338 號判例亦足資參照
    。故債權人以民法第244 條第2 項規定，聲請法院撤銷債務
    人所為之有償行為時，除須證明其自己之權利係因債務人所
    為之該項行為致受損害外，亦須證明該有償行為之受益人，
    於受益時亦知其情事者為限，債權人始得聲請法院撤銷之。
  (二)查上訴人雖主張被上訴人間就系爭房地之買賣行為，係屬詐
    害上訴人債權之行為云云。惟查，姑不論被上訴人間關於系
    爭房地之買賣，確有買賣之合意且有金錢移轉之行為，其買
    賣並非虛妄等情，如上所述，且上訴人亦不否認債務人乙○
    ○向前手林淑華購買系爭房地之價格僅190 萬200 元，惟受
    益人丁○○向乙○○購買之價格卻高達280 萬元，顯見被上
    訴人間所為上開買賣系爭房地之有償行為，非但並無詐害上
    訴人之債權，上訴人反可因被上訴人上開買賣之有償行為，
    而增加其債權受償之機會，則上訴人之權利並未因被上訴人
    之該項有償行為致有受損害可言，則參照上開最高法院判例
    意旨，上訴人以民法第244 條第2 項規定，聲請本院撤銷被
    上訴人間所為之有償行為，自非可採。況被上訴人間關於系
    爭房地之買賣確屬真正，如上所述，故丁○○於買受系爭房
    地時，亦不知有詐害上訴人債權之情事，亦與民法第244 條
    第2 項規定之要件有間。從而，上訴人以被上訴人間就系爭
    房地之買賣行為，係屬詐害上訴人債權之行為，而依民法第
    244 條第2 項之規定請求撤銷被上訴人間就系爭房地之買賣
    行為，即屬無據，不足採信。
八、綜上所述，本件上訴人主張被上訴人間就系爭房地所為之買
    賣行為，係屬通謀虛偽買賣而無效；且亦屬詐害上訴人債權
    之行為云云，均不足採。從而，上訴人本於通謀虛偽意思表
    示及民法第113 條所定回復原狀之法律關係，以先位聲明求
    為判決：(一)確認被上訴人間就系爭房地所為之買賣關係不存
    在。(二)丁○○應將系爭房地於94年2 月2 日所為之所有權移
    轉登記，予以塗銷；及併以備位聲明，依民法第244 條第2
    項規定，請求：(一)被上訴人間就系爭房地所為之買賣契約行
    為及所有權移轉登記行為，均應予撤銷。(二)丁○○應將系爭
    房地於94年2 月2 日所為之所有權移轉登記，予以塗銷，均
    為無理由，不應准許。原審為上訴人敗訴之判決，並無不合
    。上訴意旨指摘原判決不當，求予廢棄改判，為無理由，應
    予駁回。
九、本件事證已臻明確，兩造其餘攻擊防禦方法，於判決結果不
    生影響，不再一一論述，併此敘明。
據上論結，本件上訴為無理由，依民事訴訟法第449條第1項、第
78條，判決如主文。
中    華    民    國    95    年    12    月    27    日
                            民事第三庭
                                審判長法官       張國彬
                                法      官       簡色嬌
                                法      官       楊富強
以上正本證明與原本無異。
本件不得上訴。
中    華    民    國    95    年    12    月    27    日
                                書  記  官       劉博文


司法院資訊處製作；財團法人民間司法改革基金會備份。
